【裁判字號】    99,訴,562
【裁判日期】    990928
【裁判案由】    塗銷所有權移轉登記
【裁判全文】
臺灣板橋地方法院民事判決               99年度訴字第562號
原      告  台新國際商業銀行股份有限公司
法定代理人  甲○○
訴訟代理人  己○○
            乙○○
            戊○○
被      告  丙○○
            丁○○
上列當事人間塗銷所有權移轉登記事件，本院於民國99年9 月14
日言詞辯論終結，判決如下：
    主  文
確認被告丙○○、丁○○間就坐落臺北縣三重市○○段一五四四
、一五四四之一地號土地及其上門牌為臺北縣三重市○○○街四
十三號五樓建物之買賣契約關係不存在。
被告丁○○應就前項土地及建物於民國九十六年九月二十九日以
買賣為原因所為之所有權登記予以塗銷。
訴訟費用由被告負擔。
    事實及理由
一、程序方面：
  (一)本件原告訴請塗銷不動產（房屋及土地）所有權移轉登記，
    且不動產在臺北縣三重市，本院自有管轄權。
  (二)被告丙○○未於言詞辯論期日到場及被告丁○○未於最後言
    詞辯論期日到場，均核無民事訴訟法第386 條各款所列情形
    ，爰依原告之聲請，由其一造辯論而為判決。
  (三)按確認之訴非原告有即受確認判決之法律上利益者，不得提
    起。所謂即受確認判決之法律上利益，係指法律關係之存否
    不明確，原告主觀上認其在法律上之地位有不安之狀態存在
    ，且此種不安之狀態，能以確認判決將之除去者而言，若縱
    經法院判決確認，亦不能除去其不安之狀態者，即難認有受
    確認判決之法律上利益（最高法院著有52年臺上字第1240號
    判例意旨參照）。又基於確認之訴之補充性，須於無法以給
    付之訴或形成之訴達其目的時，始得提起之。本件被告丙○
    ○已陷於無資力，是被告丙○○、丁○○間就原為被告丙○
    ○所有之臺北縣三重市○○段1544、1544之1地號土地及坐
    落其上門牌為臺北縣三重市○○○街43號5樓建物（下稱系
    爭不動產），其買賣契約若確係無效，則被告丁○○即有回
    復原狀亦即將系爭不動產回復登記為被告丙○○所有之義務
    ，若債務人怠於行使上開回復原狀請求權，原告即得本於債
    權人之地位依民法第242條規定代位行使之。故原告有即受
    確認判決之法律上利益，應予准許。
二、原告主張：
  (一)被告丙○○於民國91年8月向原告申請卡號00000000000000
    之現金卡使用，詎被告丙○○至99年3月2日止，消費記帳尚
    餘733728元，即含消費本金新臺幣（下同）487,283元、利
    息246,445元、違約金在內，未按期給付，目前已逾期達808
    天。被告丙○○於96年9月26日在本行帳款即開始逾期，而
    其所有權移轉登記時間點為96年9月29日，且受轉讓人丁○
    ○為其外甥女婿，故顯有脫產之嫌疑，被告間為避免被告丙
    ○○因債務問題，導致其不動產持分遭各債權銀行強制執行
    ，竟於96年9月29日將該系爭不動產完成移轉登記，此由查
    該筆不動產已設有抵押權，而買賣之後，其抵押權並無塗銷
    又無債務人之變更，顯不符合一般交易慣例，足證被告間移
    轉不動產之行為，乃係「通謀虛偽意思表示」，其目的在逃
    避原告之追償，且該系爭不動產之移轉時間又在被告丙○○
    債務發生逾期未清償之後，故以買賣行為之名行脫產之實
    至為明顯，依民法第87條第1項之規定，其法律行為應屬無
    效，依民法第113條之規定，無效法律行為之當事人，於行
    為當時知其無效，或可得而知者，應負回復原狀或損害賠償
    之責任。又按債務人怠於行使權利時，債權人因保全債權，
    得以自己之名義，行使其權利，民法第242條訂有明文。故
    被告間之買賣關係及所有權移轉行為若為通謀虛偽意思，則
    依民法113 條之規定應回復原狀，故本件系爭不動產所有權
    應仍屬於被告丙○○所有，原告主張依民法第242條代位被
    告丙○○之所有權權利，請求依民法第113條之規定回復登
    記於被告丙○○名下所有。被告丙○○將其所有之系爭不動
    產以買賣之名移轉登記為其外甥女婿即被告丁○○所有，顯
    為有害及原告債權之行為。原告否認系爭買賣行為事實存在
    ，自應由被告二人就其主張之買賣關係存在之積極事實（如
    合理對價關係、資金來源及來往記錄等，是否符合買賣之要
    件），負舉證責任。況且本件被告丁○○係為被告丙○○之
    外甥女婿，被告丙○○對原告負有借款債務，於可能將受強
    制執行之敏感時間，將系爭不動產以買賣為原因而移轉所有
    權登記予被告丁○○，就此親等間之買賣關係是否屬真實，
    相較於一般第三人買賣，自應受較嚴格之檢驗。
  (二)縱前述先位聲明不成立，懇請 鈞院依原告備位聲明審酌如
    后：依民法第244條第2項規定，原告得聲請法院撤銷之，故
    除懇請 鈞院命其提出合理買賣價金、買賣資金來源、買賣
    價金流向明細等證明買賣事實外。另被告丙○○於負債期間
    曾求助於其家人，故被告丁○○對被告丙○○之財務狀況應
    無不知情之道理，而被告丙○○仍居住於該系爭不動產，且
    抵押權債務人設定仍為被告丙○○，此有違一般交易慣例之
    事實亦可窺知被告丁○○並無所有之意思，而移轉時點又為
    被告丙○○債務逾期履行困難之後，其移轉之意圖乃為脫產
    以避免遭原告強制執行至為明顯，故難謂被告丙○○、丁○
    ○間無脫產之惡意。原告先位聲明依民法第242條、第87條
    第1項、第113條規定請求，備位聲明依民法第244條第2項、
    第4項規定請求等語。併為聲明：先位聲明：1.確認被告丙
    ○○、丁○○就系爭不動產之買賣契約關係不存在。2.被告
    丁○○應就系爭不動產於96年9月29日以買賣為原因所為之
    所有權登記予以塗銷，回復為被告丙○○名義。備位聲明：
    1.被告間就系爭不動產之所有權持分之買賣債權行為及移轉
    所有權之物權行為均應予撤銷。2.被告丁○○就系爭不動產
    之所有權移轉登記應回復登記為丙○○所有。
三、被告丙○○未於言詞辯論期日到場，亦未提出書狀作何聲明
    或陳述。
四、被告丁○○則以：被告丙○○是我舅舅，他有欠我錢，所以
    把系爭不動產過給我。我們是買賣，價款是230 萬元，我的
    戶籍地是桃園的地址。被告丙○○欠我27萬元，我總共付了
    多少待查明陳報等語，資為抗辯。併為答辯聲明：原告之訴
    駁回。
五、經查：
  (一)按「表意人與相對人通謀而為虛偽意思表示者，其意思表示
    無效。但不得以其無效對抗善意第三人。」、「無效法律行
    為之當事人，於行為當時知其無效，或可得而知者，應負回
    復原狀或損害賠償之責任。」、「債務人怠於行使其權利時
    ，債權人因保全債權，得以自己之名義，行使其權利。但專
    屬於債務人本身者，不在此限。」，民法第87條第1項、第
    113、第242條定有明文。本件原告主張：被告丙○○於91年
    8月向原告申請卡號00000000000000之現金卡使用，詎被告
    丙○○至99年3月2日止，消費記帳尚餘733728元，即含消費
    本金487,283元、利息246,445元、違約金在內，未按期給付
    ，目前已逾期達808天。被告丙○○於96年9月26日在原告銀
    行帳款即開始逾期，而其所有權移轉登記時間點為96年9月
    29日，且受轉讓人丁○○為其外甥女婿，故顯有脫產之嫌疑
    ，被告間為避免被告丙○○因債務問題，導致其不動產持分
    遭各債權銀行強制執行，竟於96年9月29日將系爭不動產完
    成移轉登記，此由查該筆不動產已設有抵押權，而買賣之後
    ，其抵押權並無塗銷又無債務人之變更，顯不符合一般交易
    慣例，足證被告間移轉不動產之行為，乃係「通謀虛偽意思
    表示」，其目的在逃避原告之追償，且該系爭不動產之移轉
    時間又在被告丙○○債務發生逾期未清償之後，故以買賣行
    為之名行脫產之實至為明顯，故被告間之買賣關係及所有權
    移轉行為若為通謀虛偽意思，則依民法113條之規定應回復
    原狀，故本件系爭不動產所有權應仍屬於被告丙○○所有，
    原告主張依民法第242條代位被告丙○○之所有權權利，請
    求依民法第113條之規定回復登記於被告丙○○名下所有。
    被告丙○○將其所有之系爭不動產以買賣之名移轉登記為其
    外甥女婿即被告丁○○所有，顯為有害及原告債權之行為之
    事實，已據其提出與所述相符之台新銀行現金卡會員約定條
    款、台新銀行現金卡申請書、債權計算書、地政事務所異動
    索引暨系爭不動產謄本、被告丙○○、丁○○戶籍謄本為證
    （見本院卷第8至17頁、第50至51頁），被告丙○○已於相
    當時期受合法之通知，而於言詞辯論期日不到場，亦未提出
    （準備）書狀爭執，依民事訴訟法第280條第3項前段、第1
    項規定，視同自認。
  (二)被告丙○○係於96年9 月29日，以買賣為由，將系爭不動產
    移轉登記為被告丁○○所有等情，已如前述。而依原告於98
    年12月9日申領列印系爭不動產之謄本所示（見本院卷第10
    至15頁），系爭不動產仍為：於93年4月26日為抵押權設定
    登記（第一順位），其債務人及設定義人丙○○；於94年7
    月28日為抵押權設定登記（第二順位），其債務人及設定義
    人丙○○，由上足見系爭不動產之所有權雖於96年9月29日
    ，以買賣為由移轉登記為被告丁○○所有，但買賣之後卻未
    將買賣前已辦理之抵押權塗銷，並由買受之被告丁○○承受
    之，而登記被告丁○○為系爭不動產之債務人及抵押權設定
    義人，顯不符合一般交易慣例。又依被告丁○○提出之由被
    告丙○○於96年10月17日所簽發面額20萬元之本票及被告丙
    ○○、丁○○間之系爭不動產買賣契約所示，僅能得知被告
    丙○○簽發面額20萬元之本票及被告丙○○、丁○○於96年
    9月17日簽訂系爭不動產買賣契約，由被告丁○○向被告丙
    ○○買受系爭不動產，買賣總價款為230萬元，由被告丁○
    ○承接被告丙○○向國泰世華銀行貸款餘額約230萬元，而
    不另付其餘價金等情，尚難證明被告丁○○確有承接被告丙
    ○○向國泰世華銀行貸款餘額約230萬元，而實際按期向銀
    行給付上開房貸款餘額，自難據以認定被告丁○○有給付被
    告丙○○任何系爭不動產之買賣價款。此外，被告丁○○對
    於原告提出之上開證據亦均不爭執。矧被告丙○○、丁○○
    為舅舅、外甥女婿關係，又被告丙○○、丁○○間有關系爭
    不動產之買賣價金之約定及買賣之後卻未將買賣前已辦理之
    抵押權塗銷，並由買受之被告丁○○承受之，而登記被告丁
    ○○為系爭不動產之債務人及抵押權設定義人等情，均與一
    般交易慣例有違。且系爭不動產之所有權移轉登記日期密接
    在被告丙○○上開卡債於96年9月26日開始逾期之後，相距
    僅3日，自應認本件原告先位主張：被告丙○○、丁○○間
    就系爭不動產之買賣關係及所有權移轉行為為通謀虛偽意思
    等情為真。是原告主張被告間之買賣契約屬通謀虛偽意思表
    示而無效，爰依民法第242條、第87條第1 項、第113條規定
    ，請求如先位聲明所示，即屬有據，應予准許。
六、從而，原告依民法第242條、第87條第1 項、第113條規定，
    請求如先位聲明所示，為有理由，應予准許。原告先位聲明
    既有理由，本院毋庸就其備位聲明再予審究，併此明。
據上論結，本件原告之訴為有理由，依民事訴訟法第385條第1項
前段、第78條、第85條第1項前段，判決如主文。
中    華    民    國    99    年    9     月    28    日
                  民事第三庭    法  官  楊千儀
以上正本係照原本作成。
如對本判決上訴，須於判決送達後20日內向本院提出上訴狀（需
按他造人數附繕本）。如委任律師提起上訴者，應一併繳納上訴
審裁判費。
中    華    民    國    99    年    9     月    28    日
                                書記官  劉鴻傑

司法院資訊處製作；財團法人民間司法改革基金會備份。
